【裁判字號】    91,上訴,1597
【裁判日期】    920930
【裁判案由】    過失致死
【裁判全文】
臺灣高等法院臺中分院刑事判決                  九十一年度上訴字第一五九七號
    上  訴  人
    即  自訴人  丙○○
    被      告  丁○○
    被      告  戊○○
    被      告  乙○○
    被      告  甲○○
    被      告  己○○
    共      同
右上訴人因業務過失致死案件，不服臺灣彰化地方法院八十六年度自字第一五七號（
並由台灣彰化地方法院檢察署就部分同一事實移
第六九三二號）中華民國九十一年八月一日第一審判決，提起上訴，本院判決如左：
    主      文
上訴駁回。
    理      由
一、自訴意旨及上訴意旨略以：被告丁○○、戊○○、乙○○、甲○○、己○○均為
    財團法人彰化基督教醫院（下稱彰基醫院）之醫師，均為從事醫療業務之人。緣
    自訴人丙○○之夫即被害人李俊輝於民國八十六年四月七日晚間，因患有痔瘡前
    往彰基醫院掛號門診，經被告戊○○初診後告知被害人李俊輝須進行手術治療，
    但並未先為必要之身體檢查，以查明被害人李俊輝是否有血糖偏高之症狀，即於
    翌日早上由被告戊○○施行手術，致被害人李俊輝手術後，引發雷白氏桿菌感染
    至肺部，引發肺炎，繼而引起敗血症而死亡。又被害人李俊輝於八十六年四月十
    四日依照醫囑回診時，曾向被告戊○○表示身體經常感覺忽冷忽熱，且傷口疼痛
    不止，並有大量出血，惟被告戊○○僅將傷口作去膿給藥等處理，並責罵被害人
    不能忍受疼痛，未檢查被害人手術傷口是否惡化感染而為妥善處理，且不理會被
    害人之痛苦，是被告戊○○手術前未妥為檢查，導致手術後引發感染，致被害人
    李俊輝死亡，其有過失甚明。迨被害人李俊輝身體發冷發熱之情形愈發嚴重，乃
    於八十六年四月十八日凌晨五時許，前往彰基醫院急診，依當時被害人李俊輝回
    診經胸部Ｘ光檢查，可見兩側肺葉有白色斑塊，血糖高、白血球增高、心跳以及
    呼吸加快、發燒呈敗血症及肺急性呼吸窘迫症，衡其病癥，當係因肺炎引發敗血
    症之故，然被告丁○○當時為急診室之醫師，其身為專業醫師，對上開病情當所
    知悉，詎其卻僅決定開刀處理傷口，施以肛門擴創術之決定，卻未針對被害人李
    俊輝之上開之症狀及時診療；且被告丁○○與擔任麻醉醫師之被告乙○○二人，
    理應充分掌握被害人李俊輝開刀前之身體狀況，以決定麻醉藥物、劑量、方式、
    時間，惟竟未事先注意檢查被害人李俊輝患有糖尿病之情形，遽行施予全身麻醉
    ，導致被害人李俊輝血糖升高、ＰＯ２下降，呈現酸中毒現象，而加劇被害人李
    俊輝之病情，亦均有明顯疏失之處；另被告甲○○醫師當時懷疑被害人患有結腸
    癌而進行手術，被告己○○並參與該次手術，惟被害人李俊輝從無結腸癌之病史
    ，上開懷疑毫無根據，顯係誤診，均難謂並無過失。至八十六年四月十八日下午
    二時許被害人李俊輝已昏迷不醒，被告丁○○始告知被害人李俊輝家屬：係因初
    診時開刀傷口感染引起嚴重敗血症，導致被害人李俊輝陷於昏迷狀態，已針對傷
    口開刀處理等語。惟被害人李俊輝仍在加護病房中持續昏迷，至八十六年四月十
    九日傍晚病情急遽惡化，延至當日晚間九時二十分許，急救無效死亡。因認被告
    丁○○、戊○○、乙○○、甲○○、己○○等人涉有刑法第二百七十六條第二項
    之業務過失致死罪嫌云云。
二、按犯罪事實應依證據認定之，無證據不得認定犯罪事實，刑事訴訟法第一百五十
    四條第二項定有明文。而刑事訴訟法上所謂認定犯罪事實之證據，係指足以認定
    被告確有犯罪行為之積極證據而言，該項證據自須適合於被告犯罪事實之認定，
    始得採為斷罪資料（參最高法院二十九年上字第三一０五號判例）。又認定犯罪
    事實所憑之證據，無論係直接證據或間接證據，其為訴訟上之證明，須於通常一
    般之人均不致有所懷疑，而得確信其為真實之程度者，始得據為有罪之認定，倘
    其證明尚未達到此一程度，而有合理之懷疑存在，復無其他調查途徑可尋，法院
    即應為無罪之判決（參最高法院七十六年台上字第四九八六號判例）。又刑法所
    定之業務過失致死罪，係以行為人之業務過失行為引起被害人發生死亡結果為要
    件，是以該罪之成立除須積極證明行為人確有過失外，尚應就該過失行為與死亡
    結果間具有相當因果關係充分說明，且得超越通常人之合理懷疑，始足當之。
三、本件自訴人認被告五人涉犯業務過失致死罪嫌，無非係以：（一）被告戊○○於
    第一次進行肛門管手術前，未作充分之術前檢查，以查明被害人李俊輝有糖尿
    病史，抵抗力差，且根本不宜將傷口加以縫合，以致造成引流不全誘發敗血症及
    呼吸窘迫症，致被害人李俊輝手術後，引發雷白氏桿菌感染至肺部，引發肺炎，
    繼而引起敗血症而死亡。被告戊○○之醫療行為顯有過失；行政院衛生署醫事審
    議委員會（下稱衛生署醫審會）歷次報告中，忽略被害人血液中及手術傷口均含
    有相同之大腸桿菌，而謂敗血症並非起因於傷口感染，即有可議。（二）又關於
    被告戊○○之醫療疏失責任審查，衛生署醫審會僅由外科醫師表示鑑定意見，並
    非延請不同醫學中心專家參與討論，是否可採？亦有存疑。而被告戊○○於八十
    六年四月十四日被害人前來彰基醫院複診時，亦未針對被害人李俊輝主訴之傷口
    大量出血、疼痛、忽冷忽熱等症狀妥善處理並詳加檢查，反而責罵被害人李俊輝
    不能忍受疼痛，以致未能及早發現被害人李俊輝是否有敗血症情形，錯失適當治
    療之時機，對此被告戊○○亦難謂毫無任何疏失。（三）另於八十六年四月十八
    日上午六時許被害人重返彰基醫院掛號急診時，胸部Ｘ光檢查可見兩側肺葉有白
    色斑塊，白血球14570/cumm，心跳、呼吸加快、發燒，呈敗血症及肺急性呼吸窘
    迫症，顯有肺炎症狀，詎被告丁○○醫師竟未先治療肺炎導致敗血症之症狀，反
    而直接進行肛門擴創術，自上午八時四十分進入手術室，至九時四十五分開始麻
    醉，十時三十五分開始手術，十一時手術結束，十一時二十五分進入恢復室，自
    入院急診起至上開時間為止，長達六、七小時之診療過程中，均未見被告丁○○
    對於被害人之敗血症為適當之治療，以致延誤病情，被告丁○○之過失情節，亦
    甚明確。（四）再依衛生署醫審會第一次及第三次之鑑定意見中，均詳加指出被
    告丁○○實施第二次手術前，已經藉由胸部Ｘ光檢查及血糖、白血球增高等情形
    ，得以知悉被害人顯有敗血性症狀，此時被告丁○○仍想進行肛門擴創術來檢視
    傷口是否發炎化膿，值得商榷，況更不應選擇全身麻醉開刀，時間長達三小時四
    十分，對擴創術來說時間太長。術中血糖升高，PO2下降，有酸中毒現象，對病
    人原有之肺炎敗血症有更加重之傾向，顯有處理不當，據此已足認定被告丁○○
    之過失行為與被害人死亡結果間具有相當因果關係。（五）被告乙○○身為麻醉
    醫師，未能對於被害人術前身體狀況完整掌握，且依當時被害人病情欠佳之情形
    下，加以區域或半身麻醉尚有危險性，竟遽然施予全身麻醉，更嚴重影響被害人
    李俊輝之生命安全。被告甲○○毫無根據即懷疑被害人罹患結腸癌，並為此實施
    第二次手術，且在手術紀錄上簽名，亦為促成被害人李俊輝死亡之主因，同有過
    失。被告己○○醫師參與第二次手術之進行，造成被害人死亡，亦難辭過失之責
    。（六）衛生署醫審會將被告五人之各次醫療行為予以分割，而未就個別醫師從
    問診、檢查及診療過程整體觀察，亦因而切斷被害人死亡結果之因果關係，鑑定
    意見顯非妥適等情，為其主要論據。
四、然訊據被告戊○○、丁○○、乙○○、甲○○、己○○均等人均堅決否認有何自
    訴人所指訴之業務過失致死犯行，（一）被告戊○○辯稱：被害人前來彰基醫院
    進行肛門管手術前，並未提及曾有糖尿病史，但亦無可能因其患有糖尿病即選
    擇不予開刀，且該次手術過程及術後處理均無不當，被害人併發敗血症之細菌源
    自於肺炎，而非肛門傷口，故被害人死亡原因與伊所進行之第一次手術並無關聯
    ，此經衛生署醫審會認定伊並無醫療過失，益足為證。另伊雖於第一次手術後將
    肛門傷口縫合，但亦有將膿引流出來，並非立刻全部縫合，應不致因傷口感染引
    發敗血症。而一般病人於進行肛門管手術後亦常見發燒情形，發燒原因可能係
    傷口有膿，被害人於複診時伊有將膿擠出，且由於傷口內部黏膜裂開，會有出血
    現象，但被害人當時之出血狀況亦不嚴重，尚無須作特別處理，伊因為要將膿擠
    出而要求被害人忍受疼痛，並非對其疼痛情形漠不關心。（二）被告丁○○辯稱
    ：伊進行第二次手術時雖施予全身麻醉，但不因而加劇被害人之症狀，反而提供
    被害人可靠之呼吸道，有助於處置呼吸窘迫症，減緩呼吸性酸中毒，從麻醉專業
    角度觀察，並無不當；又於被害人肛門管膿瘍傷口發炎化膿導致敗血症時，為
    求控制肛門細菌蔓延，故於緊急情況下決定施行肛門擴創術；且當時伊亦有懷疑
    被害人有肺炎情形，並施以很強之抗生素治療，伊並無任何過失。（三）被告乙○○辯稱：當時對被害人採取全身麻醉是由在場醫師一同決定，且該種麻醉方式
    亦非導致被害人死亡之原因，在恢復室時伊曾經嘗試讓被害人不用呼吸器自行獨
    立呼吸，但是發現被害人沒有辦法，且非常躁動，於是就立刻再以呼吸器輔助被
    害人呼吸，且施打鎮靜劑，伊處理過程中並無失當之處。（四）被告甲○○辯稱
    ：伊當時是擔任彰基醫院急診室值班見習醫生，幫忙主治醫師處理傷患急救，當
    時雖有討論懷疑被害人是否患有結腸癌，但最後診斷結果，並未提到結腸癌，且
    伊並未參與實際醫療行為，只是負責謄寫病歷報告，自訴人認伊亦有參與第二次
    手術之進行，顯有誤會。（五）被告己○○辯稱：伊只是擔任第二次手術之助手
    ，並未參與醫療過程之決策，只聽從被告丁○○醫師之指示辦理，應無過失責任
    可言等語。
五、經查：
（一）被害人李俊輝於八十六年四月十八日上午五、六時許前往彰基醫院急診掛號，
      其間雖經被告丁○○醫師緊急施予肛門擴創術，仍因肺炎併敗血症導致急性呼
      吸窘迫症，於八十六年四月十九日晚間九時二十分許不治死亡等情，有彰基醫
      院病歷資料內所附死亡證明書、診斷書、死亡時間證明書足資為憑。而依被害
      人生前於加護病房內所作之傷口、肺部及血液中細菌培養結果，發現血中細菌
      與肺部痰中之細菌相符，顯示敗血症之細菌來自肺中，而非肛門傷口，足徵被
      告戊○○進行肛門管手術並非被害人致死之原因，醫療過程亦無疏失可言，
      此據原審送請行政院衛生署醫事審議委員會（下簡稱衛生署醫審會）鑑定結果
      ，經該會先後以第八七０二七號、第八七一六六號鑑定書認定無訛（見原審卷
      第一宗第九七、九八、一四五、一四六頁）。雖自訴人一再質疑上開鑑定結果
      ，並具體指出被害人肛門傷口亦有培養出大腸桿菌（Escherichia coli），與
      其血液中所培養出之大腸桿菌（Escherichia fergus onii）亦屬相同，因認
      衛生署醫事審議委員會對此略而不論，即率而認定敗血症非起因於肛門膿瘍傷
      口，自非妥洽。然經原審及本院就此再次委請衛生署醫審會鑑定說明，據該會
      覆稱：上開二種細菌雖同屬Escherichia（大腸桿菌）類，但並不同種（Speci
      es），依Manual of Clinical Microbiology可知有四種（Lactose，Sorbitol
      ，Adonitol及Cellobiose）生化之特性不同，另依Color atlas and Textbook
      of Diagnostic Microbiology，可知此二種為可鑑別之不同種細菌，顯無法認
      定被害人敗血症與肛門管手術有關，有該會九００八二號、0000000
      號鑑定書在卷足參（見原審卷第二宗第三二至三五頁、本院卷）。是以引發被
      害人敗血症之成因應係肺炎所致，並非導因於第一次手術肛門膿瘍傷口引流不
      全或內部發炎，被告戊○○之醫療行為與被害人死亡結果間即無相當因果關係
      可言，自無從遽論其因而涉有業務過失致死犯行。
（二）又被害人李俊輝先前並無糖尿病史，於接受第一次手術前亦未提及其有糖尿病
      之症狀，則被告戊○○於手術前，雖未再另外檢查被害人血糖高低，亦難直接
      論斷其有過失。此觀衛生署醫審會前揭九００八二鑑定書僅提及「肛門廔管手
      術雖非重大手術，如能於手術前檢查肝功能、腎功能及血糖則較為妥適」等語
      ，並未直接認定上開項目之檢查係進行肛門管手術所不可或缺，亦未判定被
      告戊○○此項不作為已屬重大違失，均足為證。況且被害人敗血症係起因於肺
      炎，已如前述，而一般肺炎多因細菌、病毒或黴漿菌等感染而致，患有糖尿病
      之病人，因免疫力較一般低，較易遭受細菌感染導致肺炎，本件被害人之肺炎
      ，有可能是因其患有糖尿病而易遭受細菌感染所致（見前揭0000000號
      鑑定書），尚無法明確確認被害人之肺炎，即係因其患有糖尿病遭受細菌感染
      所致，亦無法認定被害人所患糖尿病與手術後併發症之關係（見上揭九○○八
      二號鑑定書），則被告戊○○手術前縱使經由血糖檢查發現被害人患有糖尿病
      ，是否即能迴避肺炎之發生而使被害人免於死亡，亦非無疑。換言之，如依自
      訴人所認被告戊○○疏未盡其檢查義務應對被害人死亡結果負責，惟此不作為
      之事實仍應以具有迴避結果發生之可能性為前提，倘被告戊○○依照自訴人之
      期待完成血糖檢查，終不免於出現被害人死亡結果，即無從逕認被告戊○○未
      予檢查被害人血糖之不作為足以肇致被害人死亡。自訴人執此而謂被告戊○○
      疏於術前檢查，醫療行為顯有過失云云，尚不足採。
（三）又被告戊○○於被害人返回彰基醫院複診時，亦有注意其所訴發燒、出血症狀
      ，並懷疑是否為肛門傷口內仍有餘膿所致，故而再行處理傷口並擠出餘膿，並
      要求被害人不要害怕疼痛，此據被告戊○○供承綦詳。則自訴人指稱被告戊○○不顧被害人主訴發燒等症狀，一味告稱「怕痛不會好」而未為適當處理云云
      ，恐係被害人就診完畢返家後並未詳細敘述醫療過程，致使自訴人心生誤解。
      而被害人係開刀完後相隔數日返回彰基醫院複診，其目的無非在於讓被告戊○○檢視傷口復原情形，且傷口發炎化膿通常多會引起人體溫度升高，而呈現發
      燒症狀，被害人當時又未提及罹患肺炎之事，按理被告戊○○已就開刀之肛門
      傷口擠膿處理，而未特別再為各項血液、血糖等化驗檢查，亦難謂有何不妥。
      自訴人徒以事後發現被害人肇因於肺炎死亡，而指被告戊○○疏於檢查應受歸
      責，亦難認可採。
（四）另被告戊○○之醫療行為業經衛生署醫審會認定並無疏失，因該部分行為應與
      外科手術有關，則該會徵詢專業外科醫師後為上開認定，程序上應無瑕疵可言
      ，此與被告丁○○所進行之第二次肛門擴創手術，涉及參與醫師決定施予全身
      麻醉是否妥當及有無惡化被害人呼吸窘迫症等重大爭議，均須委由專業麻醉科
      、內科、外科醫師會同研判之情形自有不同，當無從要求衛生署醫審會為相同
      之處理。是自訴人以被告戊○○之部分未經其他科別專業醫師參與意見，僅憑
      外科醫師單方說辭評斷並無疏失，有失公允云云，應係未能辨明二者判斷基礎
      之差距，所為指訴亦有未洽。
（五）而被害人李俊輝於八十六年四月十八日上午前往彰基醫院急診時，因第一次手
      術後持續有發燒、畏寒及出血症狀，回診經胸部Ｘ光檢查已顯示有敗血性肺炎
      、血糖高及白血球增高，一般醫師就上開現象應會懷疑有肺炎情況，所以給予
      抗生素之治療及細菌培養，都是必須做之步驟，但病患即被害人原來有接受肛
      門管手術，故對傷口作清（擴）創術看有無發炎化膿，也是應該做的事，則
      被告丁○○當時診斷認為係肛門管膿瘍發炎化膿所導致敗血症症狀，此時被
      害人病況雖然嚴重，但被告丁○○為控制肛門細菌繼續蔓延而使敗血症惡化，
      故於緊急冒險下行肛門擴創術，則在衡量如不作肛門擴創術會加重病情，甚有
      危及被害人生命之情況下，被告丁○○之決定仍是可以被接受，此為衛生署醫
      審會第八八三一六號（見原審卷第一宗第二○三至二○五頁）、000000
      0號鑑定書所是認。且被害人當時引發敗血症之原因，究係源於肺炎或肛門傷
      口仍屬不明，仍待檢驗人員進一步培養血液、開刀傷口及肺部痰中之細菌種類
      以追查感染來源（細菌培養需三至七天，見該0000000號鑑定書），而
      被告丁○○所供承：伊當時亦有懷疑被害人可能有肺炎情形，並同時施以抗生
      素治療等情，亦有該病歷表在卷足憑，然依被害人當時呈現之嚴重病況，自無
      可能靜候化驗結果再作手術處置，是以被告丁○○為求減緩被害人敗血症之惡
      化程度，在有限時間及參考依據下作出施行肛門擴創術之決定，而該項手術亦
      確實得以控制肛門細菌繼續蔓延，被告丁○○所為應無論以業務過失責任之餘
      地。
（六）至被告丁○○於第二次手術時所決定之全身麻醉方式，不僅並未加劇呼吸窘迫
      症，且可提供被害人可靠之呼吸道（氣管內管），正壓呼吸以及高濃度之氧氣
      ，均係治療呼吸窘迫症之最佳處置，呼吸性酸中毒反而有減緩之趨勢，尤其在
      進行大規模清創時，一般仍以全身麻醉為首要之選擇，故由麻醉專業角度判斷
      ，被告丁○○關於麻醉方式之選擇亦無不當，同經衛生署醫審會第八八三一六
      號鑑定書認定屬實。固然該會先前出具之第八七０二七號、第八八一五八號鑑
      定書均曾質疑被告丁○○採行全身麻醉方式之適當性，惟就此部分之認定涉及
      麻醉專業科目，如有專業麻醉科醫師提供諮詢意見，較之僅有外科醫師進行判
      斷更為可信。衛生署醫審會業已陳明上開二次鑑定意見僅有外科醫師參與形成
      ，至於該會第八八三一六號鑑定書部分則有麻醉科及內、外科醫師一同協助重
      新鑑定，所得結論自當更能切合真實，應為可採，尚無從僅因先前二次未臻妥
      適之鑑定意見，即遽為認定被告丁○○採行全身麻醉之決定失當。
（七）又被告乙○○醫師負責被害人第二次手術之麻醉事宜，並與被告丁○○醫師一
      同決定採行全身麻醉，以求建立較為可靠之呼吸道而順利進行擴創手術，該項
      麻醉方式之採擇應無疏失之處，詳如上述。而被告乙○○又於本院庭訊時供稱
      ：被害人手術完畢進入恢復室後，伊仍持續關注被害人能否無須借助呼吸器之
      輔助而獨立呼吸，並於察覺被害人獨立呼吸仍有困難後，隨即繼續輔以呼吸器
      維持被害人之呼吸功能等語，足見被告乙○○於被害人第二次手術前後無論就
      麻醉藥物劑量、操作過程及觀察被害人之呼吸情形，均已盡其注意義務，應無
      業務過失情節可指。另被告甲○○並未參與醫療處置，被告己○○則僅為第二
      次手術助手，均未參與實質手術內容之決策，自難將被害人死亡之結果歸責於
      渠等二人。被告乙○○、甲○○、己○○就其相關醫療行為均無疏失之處，亦
      經衛生署醫審會第九００八二號鑑定書認定明確，益足為證。自訴人僅因被告
      甲○○、己○○曾在手術紀錄上簽名紀錄，並未具體指明渠等應受非難之過失
      情節，尚嫌速斷；而自訴人另所指稱：被告甲○○曾經告知被害人家屬係因懷
      疑被害人患有結腸癌而進行第二次手術云云，然依上所述，被害人於八十六年
      四月十八日上午前往彰基醫院急診，最後經被告丁○○診斷結果，認係肛門
      管膿瘍發炎化膿所導致敗血症症狀，始進行肛門擴創術之手術，並未認定被害
      人確係罹患結腸癌，而進行有關結腸癌之開刀手術，是自訴人上開指訴亦有所
      誤解，不足為憑。
（八）末衛生署醫審會所出具之上開鑑定意見，均係就被告五人所負責之醫療業務及
      具體診療行為分析評斷，除逐一斟酌各該被告醫療處置有無疏失外，並就被害
      人死亡結果與診療行為之關聯性詳加指明，專業認定上自具有相當之可信性。
      又該會經常受理國內司法機關委託鑑定醫療疏失責任，鑑定經驗自屬豐富，其
      組成員又遍及醫療、法律專業人員、社會人士，並非侷限於醫療從業人員一隅
      ，亦具有高度之公信力。則自訴人雖指稱：該鑑定機關將個別醫療行為割裂觀
      察，導致因果關係因而切斷云云，惟卻無法提出其他有力之反駁意見推翻前揭
      認定，其上開所稱，亦屬無據。
（九）綜上所述，被告戊○○、丁○○、乙○○、甲○○、己○○前揭所辯並無業務
      過失致死之犯行，尚非無據，堪可採信。此外，復查無其他積極證據足認被告
      五人確有自訴人前揭自訴意旨所指訴之犯行，基於「罪疑唯輕」之刑事法原則
      ，揆諸前揭判例意旨說明，渠等被訴本件業務過失致死之犯罪，其罪嫌應有未
      足。是原審以不能證明被告等人犯罪，而依刑事訴訟法第三百零一條第一項規
      定，諭知被告五人無罪之判決，經核並無不合。自訴人上訴意旨猶執陳詞，認
      應就被告等涉犯業務過失致死之罪行，予以論罪科刑，而指摘原審判決不當，
      經查為無理由，應予駁回。
六、臺灣彰化地方法院檢察署移送原審併案審理部分（八十六年度偵字第六九三二號
    ），因與本案自訴人指訴被告戊○○、丁○○部分之犯罪事實，係屬相同，本院
    自得併予審判，自無庸再行退回該署檢察官偵查之必要，附此敘明。
七、據上論斷，應依刑事訴訟法第三百六十八條判決如主文。
中      華      民      國      九十二  年      九      月      三十    日
                                臺灣高等法院臺中分院刑事第八庭
                                      審判長法  官  羅  得  村
                                            法  官  劉  榮  服
                                            法  官  黃  文  進
右正本證明與原本無異。
本件自訴人得上訴。
如不服本判決，須對於刑事訴訟之判決有上訴時，始得於本判決送達後十日內向本院
提出上訴狀，其未敘述理由者，應於提出上訴狀後十日內向本院補提出理由書，並按
他造當事人之人數提出繕本。
                                            書記官  許  麗  花
中      華      民      國      九十二  年      十      月      一      日
                                                                        Ａ


司法院資訊處製作；財團法人民間司法改革基金會備份。
